臺灣高雄地方法院刑事判決　　　　　　　95年度訴字第3257號
公　訴　人　台灣高雄地方法院檢察署檢察官
被　　　告　丁○○
選任辯護人　蔡將葳律師
上列被告因偽造有價證券案件，經檢察官提起公訴（95年度偵緝
字第786 號），本院判決如下：
    主    文
丁○○意圖供行使之用，而偽造有價證券，處有期徒刑貳年。緩
刑伍年。未扣案之偽造支票（面額新台幣15萬8 千零3 元、票號
：HRB0000000號、發票日：88年12月31日）上發票人「張憲忠」
名義部分及未扣案之偽造「張憲忠」印章壹枚，均沒收。
    事    實
一、丁○○係址設高雄縣燕巢鄉○○村○○路○ 街14號之「永益
    機械企業股份有限公司」（下稱永益公司）之負責人，於民
    國（下同）88年間，經由甲○○（經檢察官另案不起訴處分
    ）之介紹，向乙○○借款新台幣（下同）計17萬元，約定利
    息2 分半，預扣利息，丁○○並交付發票人：協裕企業社林
    耀文、付款人：彰化商業銀行岡山分行、面額17萬3100元、
    發票日88年12月15日、帳號000000000 號、票號BE0000000
    號，由甲○○及吳承璋（由檢察官另案不起訴處分）背書之
    客票（即與他人往來取得支票）1 張，作為借款憑證。惟因
    乙○○要求需另以其他客票加強擔保，詎丁○○為取得借款
    ，竟基於偽造有價證券之犯意，於不詳時間、地點，委請不
    知情之成年刻印人士，偽刻「張憲忠」之印章1 枚，先在吳
    承璋所有付款人：高雄區中小企業銀行燕巢分行（下稱高雄
    企銀）、帳號251 －5 號、票號HRB0000000號之空白支票上
    ，蓋用「張憲忠」之印文，並在支票背面以丁○○、永益公
    司名義背書後，再委託不知情之甲○○，在該支票上填寫日
    期、金額（發票日88年12月31日、受款人為永益公司、金額
    15 萬8003 元）而偽造發票人「張憲忠」之支票，藉以混淆
    支票來源並持以行使，致乙○○陷於錯誤，誤以該支票係丁○○公司所收背書之客票，而收受該紙支票並借款予丁○○
    。嗣因丁○○未依約還款，乙○○持上開票號HRB0000000號
    支票向華橋銀行岡山分行提示遭退票，始知該支票發票人簽
    章不符，而查悉上情。
二、案經乙○○訴請台灣高雄地方法院檢察署檢察官偵查起訴。
    理    由
壹、證據能力部分：
一、就卷附之乙○○、甲○○、吳承璋於95年3 月24日、4 月21
    日、6 月30日、8 月18日在檢察事務官詢問時所為之陳述，
    公訴人、被告及其辯護人於本院95年12月22日審理程序，均
    表示對其內容無意見，同意作為證據等語（參本院卷第50至
    52頁），且本院審酌該等書面陳述作成之情形，均已依刑事
    訴訟法第95條將法定應告知事項告知其等3 人，並無任何違
    反法定程序或不當之情形，且其為本案系爭支票經手、聯絡
    之關係人，與待證事實有關聯性，其等3 人先前之陳述實有
    較為可信之情況，且為證明犯罪事實之存否所必要，是其等
    警詢陳述依刑事訴訟法第159 條之5 第1 項規定，認有證據
    能力。
二、再就卷附之偽造發票人「張憲忠」之支票及退票理由單各1
    紙、高雄市票據交換所高市票交業乙字第0419號函永益公司
    退票記錄明細、永益公司客戶存提記錄查詢、永益公司支票
    及退票理由單各影本3 紙、高雄企銀89高銀總燕分字第020
    號函、永益公司之支存交易對帳單、支票存款存提記錄查詢
    單、單筆授信攤還/ 收息/ 動用記錄查詢、永益公司交易明
    細、乙○○刑事撤回告訴狀、和解書等資料之證據能力，均
    屬被告以外之人於審判外之書面陳述，公訴人、被告及其辯
    護人均於審判程序表示同意作為本案之證據等語（參本院95
    年12月22日審判筆錄），本院審酌該等書面陳述作成之情形
    均屬正常，並無任何違反法定程序或不當之情形，且與待證
    事實有關聯性，認適當作為證據，依刑事訴訟法第159 條之
    5 第1 項規定，上開書面陳述均具有證據能力。
貳、實體部分：
一、訊據被告坦承：有向乙○○借款，乙○○叫伊須再拿1 張支
    票作為擔保，支票是伊拿給甲○○等情，惟辯稱：印章不是
    伊蓋的，是否有授權甲○○蓋用「張憲忠」印章，時間久了
    ，已不記得等語。惟查，上揭事實，業經證人乙○○、吳承
    璋、甲○○分別於檢察事務官詢問時證述綦詳，並有上開偽
    造發票人「張憲忠」名義之支票及退票理由單各1 紙、高雄
    市票據交換所高市票交業乙字第0419號函永益公司退票記錄
    明細、客戶存提記錄查詢、高雄企銀89高銀總燕分字第020
    號函各1 份在卷可稽。被告雖以上開情詞置辯，然查：
  (一)證人乙○○於本院具結證稱：是甲○○帶丁○○拿林耀文的
    支票來借錢，伊與她並不認識，所以要她拿支票加強擔保借
    給她；支票是被告拿給伊的，是被告向伊借錢，甲○○只是
    介紹被告來借錢而已，當時被告是說那是客人給她的票，伊
    有去查詢帳戶有無退票紀錄，沒有問「張憲忠」是何人；不
    是借錢給甲○○，甲○○再借給被告，伊是直接借給被告，
    被告拿該張支票來借錢時，支票上面已經蓋有「張憲忠」印
    章；借款的錢交給被告等語明確（參本院卷第56、57頁）。
    是本件系爭偽造「張憲忠」名義支票，係由被告先偽刻「張
    憲忠」印章、再自行蓋用印文於發票人欄，並以被告、永益
    公司名義背書，交由不知情之甲○○在該支票上代填日期、
    受款人、金額（票載發票日88年12月31日、受款人永益公司
    、面額15萬8003元）後，再由被告持以行使交付乙○○之事
    實，已屬明確。
  (二)本件被告乃因先行提出林耀文簽發之支票向乙○○洽借款項
    ，因乙○○表示須再行提供客票以加強擔保，始應乙○○之
    要求，而另行簽發系爭支票作為借款擔保，而對於該紙支票
    係吳承璋向高雄企銀所領用、授權被告經管、簽發之事實，
    業經被告於偵審中坦承在案，且證人乙○○於本院證稱：如
    該紙支票是以被告配偶吳承璋名義簽發，伊不願意放款等語
    ；被告於本院審理時亦自承：當時甲○○有說告訴人不可能
    收受以伊先生支票作為擔保、伊沒有向甲○○坦白說這是伊
    先生之支票等語明確（參本院卷第59、60頁），是被告為求
    得貸款，有不惜偽造系爭支票以資擔保放款之犯意已明。況
    ，甲○○僅係介紹被告向熟人乙○○借款，乙○○亦證實並
    無給付任何佣金予甲○○，是以甲○○既未從中收取任何利
    益，豈有可能再為被告偽造有價證券，甘冒將來付款銀行、
    持票人發覺印章不符所衍生之刑事責任，此節業經檢察官於
    甲○○不起訴處分書（95年度偵字第18502 號）理由敘明稽
    詳在卷足參。
  (三)又被告持偽造之「張憲忠」支票向告訴人乙○○借款，連同
    林耀文簽發之支票併作為擔保之用，而被告明知告訴人要求
    係「客票」，如其僅簽發配偶吳承璋罪為發票人之支票，告
    訴人當無收受且予放款之可能，是被告於平日經管之吳承璋
    名義空白支票，任意偽造簽發，並交付告訴人偽稱是客票，
    其偽造「張憲忠」印文之際，主觀上顯有以「張憲忠」作為
    發票人、且事後受執票人行使票據追索權之意，並有詐欺取
    財之犯意，從而，本件被告有偽造系爭支票並持以行使、詐
    欺取財之行為，事證明確，犯行堪以認定，應依法論科。
二、按被告丁○○本件行為後，刑法業於94年2 月2 日經總統令
    修正公布，於95年7 月1 日正式施行，而比較新舊法時應就
    罪刑有關之共犯、未遂犯、想像競合犯、牽連犯、連續犯、
    結合犯，以及累犯加重、自首減輕暨其他法定加減原因（如
    身分加減）與加減例等一切情形，綜其全部罪刑之結果而為
    比較（最高法院95年5 月23日刑事庭第8 次會議決議參照）
    。又修正前刑法第55條後段關於牽連犯「犯一罪而其方法或
    結果之行為犯他罪名者，從一重處斷」之規定，修正後已經
    廢止（刪除），修正後除有性質為接續犯或集合犯等實質上
    一罪者外，均應論以數罪併罰之，自屬法律之變更。經依附
    表所示各項規定整體比較之結果，仍按刑法第2 條第1 項之
    「從舊從輕」規定，以舊法之規定有利於被告，自應適用修
    正前之舊法規定處斷。
三、核被告所為，係犯刑法第201 條第1 項之意圖供行使之用而
    偽造有價證券罪。被告行使該偽造之支票，係供擔保而借款
    ，則其借款之行為，已屬行使偽造有價證券行為以外之另一
    行為，應再論以刑法第339 條第1 項之詐欺取財罪，並依修
    正前刑法第55條後段之牽連犯關係，從一重之行使偽造有價
    證券罪處斷（參最高法院90年度台上字第5416號判決意旨）
    。檢察官就被告所犯詐欺取財犯行部分，雖未及起訴，惟此
    部分犯行為起訴書基本犯罪事實所及，且與起訴之行使偽造
    有價證券犯行部分間，有上開修正前刑法牽連犯之裁判上一
    罪關係，自應由本院併予審究。而被告偽造有價證券後持以
    行使，其行使偽造有價證券之低度行為，為偽造有價證券之
    高度行為所吸收，不另論罪。被告使不知情刻印成年人士偽
    造「張憲忠」印章，及使不知情之甲○○在上開偽造之支票
    上填寫日期、受款人及金額，為間接正犯。再其先偽造「張
    憲忠」名義印章，進而偽造印文，偽造印章為偽造印文之階
    段行為、其於系爭支票偽造「張憲忠」印文之行為，係其偽
    造有價證券之部分行為，均不另論罪。又審酌刑法意圖供行
    使之用而偽造有價證券罪，其法定本刑為「3 年以上10年以
    下有期徒刑，得併科3 千元以下罰金」，被告於
    本件係應告訴人要求，再另提供客票1 紙以加強擔保，純為
    借款所需，並無另行詐騙「張憲忠」對外借款，僅因情急為
    求週轉，一時不察，即逕自冒刻「張憲忠」名義印章，並蓋
    章於系爭支票發票人欄後持以行使，參以被告偽造支票僅1
    紙，且票面金額15萬8003元不高，對於票據信用及社會金融
    秩序所生之危害程度非鉅，實有情輕法重之情形，揆其犯罪
    情狀客觀上顯有堪予憫恕之處，本院如逕以宣告最低度之刑
    罰，猶嫌過重，當依刑法第59條規定減輕其刑，其本刑之最
    高、低度同減輕之。爰再審酌被告之素行、犯罪動機、目的
    、手段、及其所為對社會票據信用危害程度尚微，且犯罪後
    坦認大部分犯行、尚有悔意等一切情狀，酌情量處如主文所
    示之刑，以資懲儆。
四、末查，被告前未曾受有期徒刑以上刑之宣告，有卷附臺灣高
    等法院被告前案紀錄表1 件可佐，茲念其僅因一時失慮，致
    罹刑章，且參諸被告業與被害人乙○○達成和解在案，且據
    渠表示不願追究一節，亦有乙○○提出之撤回告訴狀、和解
    書各1 件附卷可佐，諒其經此偵、審程序，當知所惕勵，信
    無再犯之虞，本院因認前開所宣告之刑以暫不執行為適當，
    爰依刑法第74條第1 項第1 款規定，併予諭知緩刑5 年，以
    勵自新。另刑法第205 條對於偽造、變造之有價證券設有沒
    收之特別規定，是對於偽造之有價證券自應依該條規定宣告
    沒收。另參酌系爭支票上有被告本人、永益公司名義背書，
    且經告訴人收受後持以提示，享有票據追索權，因該有價證
    券之其他部分仍屬有效，為避免影響合法執票人對於背書人
    之票據權利，自不得將整張有價證券宣告沒收，此時僅依前
    開規定，將該有價證券關於偽造發票人部分宣告沒收即可（
    參最高法院91年度台上字第7082號判決意旨），爰就前開未
    扣案之支票上被告偽造「張憲忠」為發票人部分，依刑法第
    205 條，不問屬於犯人即被告與否，併宣告沒收之。另偽造
    之「張憲忠」印章1 枚，雖未經扣案，但不能證明已經滅失
    ，應依刑法第219 條宣告沒收。
五、據上論斷，應依刑事訴訟法第299 條第1 項前段，刑法第2
    條第1 項前段、第201 條第1 項、339 條第1 項、第59條、
    第74條第1 項第1 款、第205 條、第219 條，修正前刑法第
    55條 ，罰金罰鍰提高標準條例第1 條前段，判決如主文。
本案經檢察官丙○○到庭執行職務。
中　　華　　民　　國　　96　　年　　1 　　月　　8 　　日
　                刑事第二庭  審判長法  官  邱永貴
                                    法　官  何佩陵
                                    法  官  李昆南
以上正本證明與原本無異。
如不服本判決，應於送達後10日內，向本院提出上訴狀。
中　　華　　民　　國　　96　　年　　1 　　月　　8 　　日
                                    書記官  黃美玲
附錄本判決論罪之法條：
刑法第201條（有價證券之偽造變造及行使罪）
意圖供行使之用，而偽造、變造公債票、公司股票或其他有價
證券者，處3年以上10年以下有期徒刑，得併科3千元以下罰金。
行使偽造、變造之公債票、公司股票或其他有價證券，或意圖供
行使之用，而收集或交付於人者，處1 年以上7 年以下有期徒刑
，得併科3千元以下罰金。
附表：
┌──────┬─────────────┬─────────────┬───────┬────┐
│相關變更條文│行為時法（下稱舊法）之內容│裁判時法（下稱新法）之內容│比  較  理  由│備    註│
├──────┼─────────────┼─────────────┼───────┼────┤
│【罰金刑貨幣│依法律應處罰金、罰鍰者，就│中華民國94年1 月7 日法修正│刑法之貨幣單位│經按現行│
│單位之變更】│其原定數額得提高為2 倍至10│施行後，刑法分則編所定罰金│由「元（指銀元│法規所定│
│罰金罰鍰提高│倍（刑法乃係定明10倍）。第│之貨幣單位為新臺幣。94年1 │）」變更為「新│貨幣單位│
│標準條例第1 │1 條所定得提高倍數之規定，│月7 日刑法修正時，刑法分則│臺幣」，且刑法│折算新臺│
│條前段、第5 │於本條例修正後制定之法律，│編未修正之條文定有罰金者，│分則之罰金數額│幣標準條│
│條→刑法施行│不適用之；本條例修正前公布│自94年1 月7 日刑法修正施行│，亦視該分則先│例第2 條│
│法第1 之1條 │之法律，於本條例修正後修正│後，就其所定數額提高為30倍│前曾修正與否，│之規定折│
│第1 項、第2 │其罰金罰鍰數額或法律經全部│。但72年6 月26日至94年1 月│而分別提高3 或│算後等值│
│項          │修正而其罰金罰鍰數額未予變│7 日新增或修正之條文，就其│30倍。        │，是以新│
│            │更者，亦同。              │所定數額提高為3 倍。      │              │法並未較│
│            │                          │                          │              │有利。  │
├──────┼─────────────┼─────────────┼───────┼────┤
│【併科罰金刑│主刑之種類如下：五、罰金：│主刑之種類如下：五、罰金：│刑法之貨幣單位│舊法有利│
│最低度之變更│1 元以上（折算為新台幣3 元│新台幣1000元以上，以百元計│由「元（指銀元│        │
│】刑法第33條│以上）。                  │算之。                    │）」變更為「新│        │
│第5 款      │                          │                          │臺幣」，且特別│        │
│            │                          │                          │法如有規定併科│        │
│            │                          │                          │罰金者，其罰金│        │
│            │                          │                          │之下限，須新台│        │
│            │                          │                          │幣1000元以上。│        │
├──────┼─────────────┼─────────────┼───────┼────┤
│【牽連犯適用│犯一罪而其方法或結果之行為│廢止（刪除）              │除性質上得認係│舊法有利│
│之變更】原刑│犯他罪名者，從一重處斷。  │                          │接續犯或集合犯│        │
│法第55條後段│                          │                          │等實質上一罪者│        │
│            │                          │                          │外，應依數罪併│        │
│            │                          │                          │罰之。        │        │
├──────┼─────────────┴─────────────┴───────┼────┤
│整體比較結果│以修正前之舊法有利於被告                                              │舊法有利│
└──────┴───────────────────────────────────┴────┘
